臺灣臺中地方法院民事判決
107年度建字第3號
原      告  建騰工程有限公司

法定代理人  王瑞平  
訴訟代理人  謝秉錡律師
複  代理人  劉靜芬律師
被      告  坤福營造股份有限公司

法定代理人  張淑芬  
訴訟代理人  羅閎逸律師                      
            吳佩書律師                      
複  代理人  林吟蘋律師
            陳瑞斌律師    
上列當事人間請求給付工程款事件，本院於民國111年3月29日言
詞辯論終結，判決如下：
    主    文
被告應給付原告新臺幣壹佰參拾玖萬伍仟零陸拾元，及自民國10
7年1月6日起至清償日止，按年息百分之五計算之利息。
訴訟費用由被告負擔。
本判決第一項於原告以新臺幣肆拾陸萬伍仟元供擔保後，得假執
行。但被告如以新臺幣壹佰參拾玖萬伍仟零陸拾元，為原告預供
擔保後，得免為假執行。
    事實及理由
甲、程序方面：
一、按訴狀送達後，原告不得將原訴變更或追加他訴。但經被告
    同意或減縮應受判決事項之聲明者，不在此限。民事訴訟法
    第255條第1項第1、3款分別定有明文。又按原告於判決確定
    前，得撤回訴之全部或一部。但被告已為本案之言詞辯論者
    ，應得其同意。訴之撤回應以書狀為之。但於期日，得以言
    詞向法院或受命法官為之。以言詞所為訴之撤回，應記載於
    筆錄，如他造不在場，應將筆錄送達。訴之撤回，被告於期
    日到場，未為同意與否之表示者，自該期日起；其未於期日
    到場或係以書狀撤回者，自前項筆錄或撤回書狀送達之日起
    ，10日內未提出異議者，視為同意撤回，民事訴訟法第262 
    條定有明文。查本件訴訟起訴時原列京耕工程有限公司（下
    稱京耕公司）、建騰工程有限公司（下稱建騰公司）、全美
    造漆工業有限公司（下稱全美公司）為本件原告（見本院卷
    一第7頁），並聲明為：「⒈被告應給付原告京耕公司新臺幣
    （下同）67萬9534元，及自起訴狀送達翌日起至清償日止，
    按年息百分之五計算。⒉被告應給付原告建騰公司154萬5817
    元，及自起訴狀送達翌日起至清償日止，按年息百分之五計
    算。⒊被告應給付原告全美公司396萬0125元，及自起訴狀送
    達翌日起至清償日止，按年息百分之五計算。⒋願供擔保請
    准為假執行。」等語，嗣京耕公司、全美公司先後於民國10
    7年3月28日、107年8月16日提出民事撤回起訴狀（見本院卷
    一第163頁、第247頁），被告亦分別於107年5月3日言詞辯
    論期日、107年8月28日以民事陳報狀（見本院卷一第168、2
    60頁），表示同意京耕公司、全美公司撤回起訴。建騰公司
    復於108年4月8日以民事變更訴之聲明狀變更聲明為：「⒈被
    告應給付原告建騰公司139萬5060元，及自起訴狀送達翌日
    起至清償日止，按年息百分之五計算。⒉願供擔保請准為假
    執行。」，被告亦於108年4月16日言詞辯論期日當庭表示對
    原告建騰公司前開減縮聲明沒有意見等語（見本院卷二第92
    頁），且此屬撤回訴之一部及減縮應受判決事項之聲明，核
    與上開規定相符，應予准許。
二、又按法定代理人之代理權消滅者，訴訟程序在有法定代理人
    或取得訴訟能力之本人承受其訴訟以前當然停止；承受訴訟
    人於得為承受時，應即為承受之聲明；聲明承受訴訟，應提
    出書狀於受訴法院，由法院送達於他造，民事訴訟法第170
    條、第175條第1項、第176條分別定有明文。本件原告起訴
    後，被告坤福營造股份有限公司（下稱坤福公司）之法定代
    理人，於本件訴訟繫屬中變更為張淑芬，此有經濟部110年1
    月22日經授商字第11001014360號函附股份有限公司變更登
    記表1份附卷可查，被告坤福公司之法定代理人並於110年12
    月23日具狀聲明承受訴訟，核與前揭規定相符，應予准許。
乙、實體方面：
一、原告起訴主張：
　㈠兩造於105年6月17日簽立「臺中軟體園區B坵塊商業辦公大樓
    新建工程-泥作工程(一) 」工程承攬合約書(即被證2，下簡
    稱：原約定工程，見本院卷一第87至99頁) 總價為2052萬36
    45元，兩造復於106年10月17日簽訂「工程承攬追減合約書
    」，追減工程款為638萬5188元，即工程總價為1413萬8457
    元【即0000000000000000＝00000000】。被告坤福公司於105
    年6月17日簽署上開原約定工程承攬合約書後，於105年12月
    7日另追加委託原告建騰公司就同一大樓增加施做：1.「C棟
    RF機房外牆粉光打底」、2.「C棟RF女兒牆打底光粉底」、3
    .「C棟4F挑空柱牆及女兒牆打底粉光」、4.「C棟RF斜屋頂
    打光粉底」、5.「C棟3F圓柱打底粉光」等五項工項（下稱
    ：系爭追加工程），追加工程款總計139萬5060元。（即原
    證13、15，見本院卷一第147、149頁）
　㈡又系爭追加工程，被告指示原告施作，且覆核數量完畢後，
    被告就上開施作項目「1.C棟RF機房外牆打底粉光、3.C棟4F
    挑空柱牆及女兒牆打底粉光、5.C棟3F圓柱打底粉光」三項
    ，提出編號為VOR-048之工程變更申請單向業主即大買家股
    份有限公司辦理變更追加（即原證14，見本院卷一第148頁
    ）。另就施作項目「2.C棟RF女兒牆打底粉光、4.C棟RF斜屋
    頂打底粉光」兩項，提出編號為VOR-049之工程變更申請單
    向業主即大買家股份有限公司辦理變更追加（即原證16，見
    本院卷一第150頁）。
  ㈢依系爭工程採購、發包廠商報價表之付款條件說明欄所載約
    定：「3.每期各工程施作完成後經查核無誤估驗90％」、「4
    .完工，經業主、甲方或其他相關監造單位驗收合格且簽章
    核備後，估驗8％，尾款轉成保固金，保固一年且業主放款後
    付清餘款2％」等語，可知系爭工程完成後，被告即應給付90
    ％估驗款，經驗收後，再給付估驗款8％，餘款2％，則保固一
    年且業主放款後付清。且依據系爭工程變更申請單所示「坤
    福配合業主趕工需求指示先行施作，茲檢附廠商報價(連工
    帶料單價)、施作位置及數量計算，數量已經工務所覆核完
    畢，據以辦理變更追加」等語（即原證14，見本院卷一第14
    8頁），可知系爭追加工程業已完工，則原告請求90％估驗款
    即125萬5554元（即0000000元×90％=0000000元）即屬有據。
    另被告已將系爭建物登記並交付業主大買家使用，卻又推託
    業主沒有驗收而拒絕給付系爭追加工程款，顯然係以不正當
    行為阻止付款條件成就，揭櫫最高法院87年度台上字第1205
    號判決要旨，應視為尾款及保留款之清償期限已屆至，從而
    ，原告請求保留款13萬9506元，亦有理由。退步言之，倘認
    系爭追加工程未達成追加合意，然因被告已受領上開追加工
    程項目，且交付業主大買家使用，則被告顯無法律上原因而
    受有利益，原告自得依民法第179條規定，主張利益返還，
    亦屬有據。　　
　㈣為此，依承攬之法律關係及民法第179條之規定，提起本件訴
    訟。並聲明：⒈被告應給付原告139萬5060元，及自起訴狀送
    達翌日起至清償日止，按年息百分之五計算。⒉願供擔保請
    准為假執行。
二、對被告抗辯之陳述：
　㈠查，原證13、15之内容（見本院卷一第147、149頁）皆係被
    告所製作之「工程採購、發包廠商報價表」，其交付予原告
    ，要求原告於用印後回傳，故上開原證13、15乃原告於用印
    後自行留存之資料。至於被告收受蓋有原告用印之原證13、
    15後，其内部如何逐級審核及是否蓋有被告簽約之大小章等
    情，因被告未將相關文件交付予原告，即率先行指示原告施
    作追加工程，而原告亦依其指示完成系爭追加工程，按民法
    第153條規範意旨，系爭追加工程契約應已成立，自不以原
    證13、15之內容是否有被告公司簽章確認為必要。又依原證
    14、16所示之工程變更申請單（見本院卷一第148、150頁）
    之需求工程說明所示：「1.原為包版業主變更為外牆油漆塗
    料，故須先行施作打底粉光，屬業主合約外工程(確定不在
    已簽訂之假設.基礎.結構及指定分包合約內)…」等語（見本
    院卷一第148、150頁），顯見系爭追加工程所施作之範圍原
    為包版工程，本不在原契約之泥作工程範圍內，且被告之工
    程變更申請單亦載明「屬業主合約外工程」等語，堪認系爭
    追加工程系獨立於原契約外之契約，為一獨立新契約，故被
    告援引原約定工程契約第7條第4項規定（見本院卷一第90頁
    ）拒絕給付工程款，應屬無據。又原證13、15工程採購、發
    包廠商報價單所示之追加工程為一獨立新契約，已如上所述
    。且被告亦於107年1月29日答辯狀中自承「系爭工程期間因
    業主要求變更追加工項，相對人（指被告）即指示三名原告
    配合辦理並向業主提出工程變更申請單」等語（見本院卷一
    第72頁），且依原證14、16工程變更申請單中申請說明欄之
    需求工程說明:「…坤福配合業主趕工需求指示先行施作，茲
    檢付廠商報價 (連工帶料單價）、施作位置及數量計算，數
    量已經工務所覆核完畢，據以辦理變更追加」等語，並附上
    原告公司之廠商報價單（即原證13、15），據以向第三人業
    主請款，可見兩造均同意系爭追加工程之施作内容及付款條
    件，倘被告不同意原證13、15所載報價方式與付款條件，焉
    有先行指示原告施作並持原證13、15之廠商報價單據以向業
    主申請辦理變更追加之理，故被告辯稱不受原證13、15之條
    件拘束，要無可採。退步言之，若被告公司認為兩造間未達
    成系爭追加工程之合意，然因被告已受領系爭追加之工程項
    目，且交付予業主大買家公司，且業主現亦取得使用執照，
    則被告顯係無法律原因而受有利益，原告自得依民法第179
    主張返還利益，應屬有據。
　㈡再者，原告依被告指示施作系爭追加工程，系爭工程所屬C 
    棟大樓已於105年12月30日完工，經濟部加工出口區管理處
    臺中分處於105年核發部分使用執照，並於106年12月4日登
    記建物所有權人為大買家公司等情，為兩造所不爭執，堪認
    原告主張其系爭追加工程業已完工，即有所憑。按最高法院
    94年度台上字第1169號、85年度台上字第2280號判決意旨，
    原告所施作之系爭追加工程縱使存有若干瑕疵，被告或業主
    亦不能謂原告未完成工作。然被告卻以業主主張「待缺失改
    善完成再談追加，以目前品質達不到標準，退回」、「請完
    成相關改善，再行追加，退回」為由，不積極催促業主進行
    估驗付款，自不具正當性，應認被告係故意不催請業主完成
    估驗付款之不作為方式致使付款條件無法成就，核屬以不正
    當行為阻止條件成就。揆諸前揭規定及說明，前揭原約定工
    程契約第7條第4項所定之條件，應視為已成就。況且，被告
    之先前法定代理人與訴外人大買家公司之法定代理人均為張
    異昌，顯見兩家為關係企業。被告因囿於兩家為關係企業，
    竟就系爭追加工程款，怠於向訴外人大買家公司請求，亦顯
    見被告消極之不正常行為已使上開付款條件成就，則原告請
    求被告給付原證13、15所示之追加工程款為有理由。另查，
    被告於同一時間，同一施作建案，與訴外人大砌塗裝有限公
    司亦因趕工而產生追加工程款之爭議（訴外人施作内容是牆
    面的油漆部分，而原告施作内容則為油漆下層的泥作批土部
    分），於鈞院亦有涉訟，而該案上訴至臺灣高等法院臺中分
    院108年度建上字第31號，就追加工程款有無適用工程承攬
    合約書第7條第4項之規定，亦認定系爭追加工程因為趕工，
    不及踐行原約定工程契約第7條第4款所約定之正常程序，非
    屬一般正常情況，應認並無該約款之適用之見解，當可供鈞
    院參酌。
　㈢原告請求被告給付追加追加工程款139萬5060元，為有理由：
　　⒈系爭追加工程業已完工：
　　　①按最高法院89年度台上字第2068號、110年度台上字第11
        19號、106年度台上字第1879號民事裁判意旨，可知承
        攬人之工作是否完成，應就契約之內容觀察，又工程是
        否完成與該工程有無瑕疵、是否驗收分屬二事，不能以
        工程有瑕疵或未驗收即主張未完工，並據以為拒絕給付
        工程款。另承攬人所完成交付工作具有瑕疵之情事，承
        攬人仍得依約請求報酬，僅定作人得依債務不履行瑕疵
        擔保等規定行使權利而已。
　　　②被告主張系爭追加工程未完工及驗收，故否認原告有系
        爭追加工程款請求權，然系爭追加工程業於105年12月3
        0日完工，已如前述，原告並於106年1月16日以永靖郵
        局第5號存證信函（見本院卷二第23頁）通知被告給付
        工程款，嗣被告於106年10月30日以備忘錄（見本院卷
        二第22頁）通知原告配合其驗收，勘認原告主張系爭追
        加工程已完工，應屬有據。
　　　③又依據台灣省土木技師公會鑑定結果所示認為原證13之
        項次1「C棟RF機房外牆粉光打底」已施作完成、已施作
        數量為131.7㎡、項次2「C棟RF女兒牆打光粉底」已施作
        完成、已施作數量為570.3㎡、項次4「C棟RF斜屋頂打光
        粉底」已施作完成、已施作數量為1020.4㎡。原證15之
        項次3「C棟4F挑空柱牆及女兒牆粉光打底」已施作完成
        、已施作數量為188.1㎡、項次5「C棟3F圓柱打底粉光」
        已施作完成、已施作數量為175.3㎡等情（見鑑定報告書
        第3、4頁），為兩造所不爭執，則原告主張系爭追加工
        程業已完工，即屬所據。關於系爭追加工程款金額，被
        告雖主張以應實作數量計算，然依原證13、15之「廠商
        簽認」欄中記載「本次追加金額：1,395,060元（含稅
        ）（總價承包）」等語（見本院卷一第147、149頁），
        顯見兩造約定係以固定金額完成所約定工作之義務，而
        非按實作數量計算報酬，故被告自不得再以實作數量減
        少而請求減少工程款。
　　⒉被告主張因系爭追加工程具有諸多瑕疵而得依民法第494條
      請求減少報酬，應無理由，且被告遲至於107年6月13日始
      提出主張，亦已逾瑕疵發現期間：
　　　①依台灣省土木技師公會鑑定結果所示，雖認定系爭追加
        五項工程之施作成果不具備通常之品質、價值、效用，
        現場確存有瑕疵。然其僅認定就被告所提之被證11、12
        所列26項瑕疵中，僅項次9「RF-女兒牆-2」、項次10「
        RF-女兒牆-2」 係原告施作工程所造成之瑕疵（見鑑定
        報告書第11頁），其餘瑕疵並非為原告所造成，是原告
        應僅就項次9「RF-女兒牆-1」、項次10「RF-女兒牆-2
        」之瑕疵負責。
　　　②關於被告抗辯系爭鑑定報告不實，分別說明如下：
　　　　⑴關於項次1-4部分：被告依被證13所示模板工程合約及
          所附施工細則（見本院卷二第189至202頁反面）主張
          原告施作之部位屬於普通模板，惟被證13之模板工程
          施工細則固有約定全棟所有柱、牆、樑及全區梯底為
          「普通模板」，但承包商事實上不一定均依契約規定
          施作普通模板，且鑑定單位亦已認定該缺失項次之施
          作部位屬於「清水模外側包板」（見鑑定報告書第6
          至8頁），則被告依被證13所示契約規定認定為普通
          模板，並否認鑑定報告所載該缺失項次為「應先進行
          表面打毛增加連結力」所致之瑕疵，顯屬無據。又被
          告主張其於105年10月1日已施作混泥土，而原告之打
          底粉光至少於105年10月27日開始進行，故有合理等
          待期間，惟依被證14之105年10月14日工作概況記載
          「鋼筋工*15+6：C棟RF綁紮」、105年10月15日記載
          「壓送導築工木5：C棟5FL斜樑澆置」、105年10月16
          日記載「模板工*5：C棟4FL拆模」、105年10月21日
          記載「模板工*6+36+45：C棟3-4F拆模」、105年10月
          26日記載「模板工*73+20+5：C棟RF機房及收尾」等
          語，可見系爭建物之4樓到頂樓之混擬土工程最快於1
          05年10月26日始施作完成，而被告為了策展日夜趕工
          ，約於105年10月27-30日即指示原告進行打底粉光工
          程，足徵系爭瑕疵乃可歸責被告之因素，未給予合理
          等待期間所致。又關於此項次之瑕疵，鑑定單位以該
          瑕疵係因「原設計由清水外側包板變更為水泥砂漿打
          底粉光時，未先進行表面打毛增加連結力」及「於混
          泥土澆置次日便拆模施作以致混泥土產生水化熱，導
          致不規則收縮，造成水泥砂漿打底粉光龜裂」而認為
          該等瑕疵非原告施作之工程造成等語。雖被告指摘係
          鑑定單位誤信原告單方面說詞，然依據補充鑑定第6
          頁「答4」函詢結果，鑑定單位除參酌原告之陳述外
          ，亦參酌「施工後並經工務所確認並向本案業主大買
          家股份有限公司提出工程變更申請單(VOR-048、VOR-
          049)」及「初勘及會勘時被告均未對系爭(1)至(4)RF
          機房外牆部分以「清水模」施作提出疑義」等語（見
          本院卷三第85頁），可知鑑定單位認定系爭（1)至(4
          )RF機房外牆係「清水模」之事實，並非單憑原告陳
          述。至於被告抗辯施作混泥土後有給予合理等待期間
          云云，自應由被告舉證說明。　
　　　　⑵關於項次5-8部分：鑑定單位已認定該缺失項次之施作
          部位屬於清水模，則被告僅依契約規定主張為普通模
          板並否認該缺失項次非為「應先進行表面打毛增加連
          結力」所致之瑕疵，顯屬無據，理由詳如前開⑴所述
          。
　　　　⑶關於項次11-14部分：被告雖依被證14所示105年10月
          施工日誌所載主張原告於105年10月25-27日施作RF女
          兒牆打底粉光工程時，防水工程已於完成，惟參酌被
          證14之105年10月27日工作概況記載：「粉刷工*24+1
          3：C棟RF打底」、「防水工*4+6+2+8+4+9+2：C棟RF
          」；105年10月28日記載「粉刷工*25+15+7：C棟RF打
          底粉光」、「防水工*4+6+2+4+3+1：C棟屋頂防水」
          及105年10月29日記載「防水工*5+4+4+1+4：C棟屋頂
          及窗框」等語（見本院卷二第204頁反面、第205頁反
          面），可見原告進行打底粉光時，被告之防水工程亦
          同時進行中，並無已施作完成之情形。又被證14之施
          工日誌雖有記載施作防水工程，但現實上是否有確實
          施作防水層，不無疑問，而此疑慮亦經鑑定單位之認
          定「原屋頂地面防水層尚未施作」等語（見鑑定報告
          書第11至13頁），顯見現實上並未確實施作防水層。
          另該缺失項次屬牆側，有設計防水工程，而鑑定報告
          書第11頁認定所提之原告缺失為項次9、10，其屬牆
          頂，並無防水層之設計，瑕疵所致原因不同，自無比
          附援引之餘地。至於此項次11、12、14之瑕疵，鑑定
          單位以該瑕疵係因「原屋頂地面防水層尚未施工，屋
          頂雨水會自樓板與女兒牆施工界面交界面滲漏造成外
          牆汙損」而認為此等瑕疵並非原告施作之工程造成等
          語。雖被告指摘係因鑑定單位誤信原告單方面說詞，
          然依據補充鑑定第8、9頁所載之函詢結果（見本院卷
          三第87、88頁）可知鑑定單位認定項次11、12、14之
          瑕疵並非原告所造成；關於項次13部分：依補充鑑定
          報告第9頁記載「鑑定技師以榔頭敲打確認，未發現
          有水泥砂漿打底粉光，為清水模表面，原告現場亦表
          示，該女兒牆面非約範圍，故據此認定『本項次非契
          約工項』」等語（見本院卷三第88頁），堪認此部分
          之瑕疵確非屬原告施作範圍。
　　　　⑷關於項次15-20部分：被告主張其於105年10月1日已施
          作混泥土，而原告之打底粉光至少於105年10月27-31
          日開始進行，故有合理等待期間，惟依被證14之有關
          於105年10月14日、15日、16日、21日、26日之工作
          概況記載，可見系爭建物之四樓到頂樓之混凝土澆置
          最快於105年10月26日始施作完成。另依被證14之105
          年10月27日、29日工作概況記載，可知被告於105年1
          0月27日-30日指示原告進行打底粉光工程時，被告之
          防水工程亦同時進行中，是不論混凝土澆置與防水工
          程間，或防水工程與原告所施作之打底粉光工程，被
          告均未給予合理等待期間。又被告雖以被證15主張有
          施作七厘石，但承包商事實上不一定均依契約規定施
          作七厘石，且鑑定單位亦已認定該缺失項次並未施作
          七厘石，故被告僅依契約規定主張有施作七厘石云云
          ，顯屬無據。此部分鑑定單位亦認為此項瑕疵非原告
          施作之工程造成。
　　　　⑸關於項次21-25部分：依被證14所示之105年10月14日
          、15日、16日、21日、26日工作概況記載系爭建物之
          C棟RF機房之混凝土工程最快於105年10月26日始施作
          完成。惟被告為了策展日夜趕工，約於105年10月27
          日-30日即指示原告進行打底粉光工程，足徵系爭瑕
          疵乃可歸責被告之因素，未給予合理等待期間所致。
　　　③又依被告於106年5月18日就系爭追加工程向業主大買家
        股份有限公司提出工程變更申請單向業主申請辦理變更
        追加，當時業主係以「待缺失改善完成再談追加，以目
        前品質達不到標準，退回」、「請完成相關改善，再行
        追加，退回」等語為由，退回被告公司之申請，此為兩
        造所不爭執事項，可知被告至遲於106年5月18日已知悉
        原告施工之瑕疵情形，然被告於接管系爭追加工程時並
        未告知原告有何應負責修復或拆除重作之地方，卻遲至
        107年6月14日始以民事爭點整理狀主張瑕疵修補，則依
        民法第514條規定，被告之瑕疵修補請求權已因瑕疵發
        現後1年間不行使而消滅，原告主張其瑕疵修補請求權
        已罹於時效，自屬有據。
　　　④至於被告另主張系爭追加工程為建築物建築工程之一部
        ，應適用民法第499條之瑕疵發現期間等語，然查，系
        爭追加工程僅係就機房外牆、挑空柱牆及女兒牆、圓柱
        為打底粉光工程，屬於結構體以外之裝修工程，與結構
        體之施作無關，既不符合建築物或工作物之要件，亦非
        屬建築物之重大修繕，按臺灣高等法院101年度建上字
        第128號民事判決要旨，系爭追加工程之瑕疵擔保期間
        並非屬於建築物或其他土地上之工作物或為工作物之重
        大修繕之承攬工作，故被告主張應適用民法第499條規
        定之5年瑕疵發現期間云云，自屬無據。
　　　⑤又，被告主張本件有民法264條規定之適用，惟工作之完
        成與工作瑕疵為二事，原告既已完成工作，即有請求報
        酬之權利，被告充其量僅得依民法承攬之規定請求減少
        報酬，並無拒絕給付報酬之權，況且，原告已拒絕修補
        瑕疵，而被告業已主張減少報酬，則被告自無再要求原
        告負修繕之義務，是被告主張於原告修復前拒絕給付報
        酬之同時履行抗辯云云，自非可取。　　　　
　　⒊末查，被告辯稱因系爭追加工程具有諸多瑕疵而得依民法
      第495條請求損害賠償，並以此項賠償請求權與原告主張
      之系爭追加工程款請求權相互抵銷等語，惟按最高法院87
      年度台上字第261號民事判決，可知被告應先舉證說明系
      爭追加工程有何可歸責於原告之事由，然依據前揭鑑定報
      告書所示，被告所提出之被證11、12所列26項瑕疵中，僅
      項次9、10係因原告施作工程所造成之瑕疵，至於其餘瑕
      疵並非為原告所造成，則就被告上開所列之其餘24項瑕疵
      是否可歸責於原告之不利益，自應由被告負舉證之責。又
      原告所施作之大樓建物工程已於105年12月13日經業主大
      買家股份有限公司申報竣工，並於105年12月30日取得部
      分使用執照，被告為配合業主需於106年1月1日舉行臺灣
      文創藝術博覽會，被告至遲於105年12月31日前即將包含
      原告施作之系爭追加工程在内之工作物交付予業主使用，
      且被告亦另於106年5月18日就系爭追加工程向業主大買家
      股份有限公司提出「工程變更申請單」向業主申請辦理變
      更追加，當時業主係以「待缺失改善完成再談追加，以目
      前品質達不到標準，退回」、「請完成相關改善，再行追
      加，退回」為由，退回被告公司之申請，然被告於接管系
      爭追加工程時從未告知原告有何應負責修復或拆除重作之
      處，卻遲至107年6月14日始以民事爭點整理狀主張民法第
      495條之權利，則被告既未行使瑕疵修補請求權，亦未自
      行修補而支出修復費用，依最高法院96年度台上字第2070
      號意旨，被告主張民法第495條之損害賠償及抵銷云云，
      即於法不符。況依民法第514條規定，被告之瑕疵修補請
      求權亦已因瑕疵發現後1年間不行使而消滅，已如前述，
      此不贅述，是以原告主張被告之賠償請求權已罹於時效，
      亦屬有據。
三、被告則以：
　㈠系爭追加工程仍應適用兩造間工程承攬合約第7條第4項之規
    定：
　　⒈依據本院整理之兩造不爭執事項㈡可知（見後述），原告本
      件請求給付追加工程款之工程內容，係指原證13項次1「C
      棟RF機房外牆粉光打底」、原證13項次2「C棟RF女兒牆打
      光粉底」、原證13項次4「C棟RF斜屋頂打光粉底」、原證
      15項次3「C棟4樓挑空柱牆及女兒牆粉光打底」、原證15
      項次5「C棟3F圓柱打底粉光」等五項，而前述五項工程乃
      兩造於105年6月17日簽署泥作工程承攬合約書（見被證2
      ）以後，被告再就同一棟大樓其他區域「追加」請原告增
      加施作同樣之泥作工程，且兩造約定後、施工前、施工後
      甚至迄今均未另行簽署任何書面合約書，是以，就兩造之
      認知與締約真意，上開五項工程乃原約定工程（見被證2
      ）之追加工程，兩造間並無重新議定承攬契約條款、欲另
      行締結新承攬契約之意，故就上開五項工程自仍有兩造間
      所簽署原約定工程契約條款之適用，事甚明確。
    ⒉又工程期間追加減變更係屬常有之事，故兩造早已於締約
      時以第7條第4項就工程變更增減範圍時之狀況明文約定，
      然上開五項工程於原告公司提出報價單(見原證13、15)並
      經被告公司轉向業主申請辦理工程變更時，遭業主以當時
      進行之工程品質未達標準應先改善為由拒絕簽認(見原證1
      4、16)，以致雙方未能達成系爭追加工程之合意，從而，
      原告公司自不得依承攬契約之法律關係逕向被告請求給付
      本件之「追加工程款」，此亦有他案（即本院107年度訴
      字第367號民事判決）可供參照。
　　⒊系爭追加工程因具有前述未完工、存在諸多重大瑕疵等情
      ，以致業主大買家公司不同意辦理變更追加，亦不同意就
      系爭追加工程給付被告公司款項，且要求被告公司應修繕
      完成始能請款，故被告公司並未因系爭具有諸多瑕疵之追
      加工程而受有任何工程款之利益，原告主張依據民法第17
      9條規定請求款項，亦不可採。況誠如前述，本件工程瑕
      疵情形並非少數或不明顯，且該等瑕疵修補費用經鑑定共
      需花費達699萬7462元，遠較原告本件請求之追加工程款
      達四倍以上，足見原告施工品質惡劣、瑕疵嚴重，被告不
      僅未受有任何工程利益，反而受到高達四倍金額之損害，
      故原告請求返還不當得利云云，顯無理由。　　　
  ㈡再者，原告稱被告公司就系爭追加工程有「故意以未簽認之
    不作為方式」致使系爭追加工程契約不成立，應視為原約定
    工程契約第7條第4項追加條件已成就云云，並非事實。蓋被
    告公司早在106年5月18日系爭追加工程初始便以原證14、16
    所示「工程變更申請單」向業主請求辦理系爭工程追加，從
    未以不作為方式阻撓系爭工程追加之程序，然係因業主大買
    家公司認為原告已施作之原約定工程已有品質不佳要求改善
    也未獲處理之情事，始會不同意就此追加內容予以簽認、要
    求原告應先改善瑕疵後續再議，始導致無法達成原約定工程
    契約第7條第4項所稱之「業主審核簽認後始成立」之條件，
    此乃原告所明知之事，絕非可歸責於法人主體完全不同之被
    告公司，是被告公司顯無以「故意不簽認」之不作為方式使
    系爭追加工程契約不成立之情，原告此部分主張，顯無理由
    。原告雖另引用臺灣高等法院臺中分院108年度建上字第31
    號判決意旨請鈞院參考，惟該案件施工狀況、業主不簽認之
    理由均予本案不同，顯無從比附援引，況且，該案並非確定
    判決，目前該案件仍上訴第三審爭議中，更無從拘束本件之
    判斷。
  ㈢原告本件請求被告給付工程款139萬5060元，顯無理由：
　　⒈系爭五項工程「尚未完工」驗收，且存有諸多不符合通常
      品質效用之瑕疵，原告於未修補瑕疵完成交付無瑕疵物前
      ，無從主張已完工要求被告給付工程款：
　　　①系爭追加工程從來未辦理完工驗收點交程序，原告自應
        就系爭五項工程業已完工乙事負舉證之責。
　　　②原告稱原證14、16工程變更申請單上有記載「數量已經
        工務所覆核」之文字，表示已驗收完畢，惟查，原證14
        、16之工程變更申請單僅係被告公司將廠商報價單及相
        關資料轉呈業主詢問是否同意辦理契約追加變更之申請
        單，被告公司製作文件當時原告公司尚未完工、原告也
        不曾邀約被告公司人員或業主辦理驗收程序，且原證14
        、16之工程變更申請單上所載「施作位置及數量已經工
        務所覆核完畢」等語，僅係指原告公司依指示開始施作
        工程並提送原證13、15報價單後，被告公司工務所有先
        按施工圖說確認原告公司應施作之位置，並由「施工圖
        說」估算系爭追加工程應有之面積、數量，此觀原告公
        司所提原證14、16原始後附文件中（即原證3、4）附註
        記載「面積數量係以圖說計算」，而無任何實際驗收時
        之數量清點文件乙節，足資佐證，且迄今兩造均尚未就
        系爭追加工程進行任何驗收確認程序，故原告主張系爭
        追加工程已完成及經驗收而請求付款云云，自屬無據。
　　　③至於原證26所示存證信函（見本院卷二第23頁）乃原告
        單方寄發之存證信函，自無法作為原告業已完工之佐證
        ；原證27所示備忘錄乃被告公司就商業大樓新建工程「
        本工程」向各相關廠商之催請驗收通知，所指標的乃新
        建工程之「本工程」，而非系爭追加工程，亦無法作為
        原告主張系爭追加工程已完工之證明。
　　　④原告另稱系爭建物C棟地下4層至地上4層已於105年12月1
        3日申報竣工且於105年12月30日取得使用執照，且建物
        已經業主辦理所有權登記，顯見系爭追加工程業已完工
        等語，然查，被告當時係就四樓以下整體建物工程申報
        竣工及取得使用執照，故建管機關所進行之執照核發檢
        查，主要是看系爭建物結構是否主要部分均已完成而足
        夠安全可供人進入使用，建管機關並不會因為系爭建物
        中部分區域有關原告公司施作之「泥作工程」未完成或
        具有瑕疵便認為整體建物未完工，而所有權登記完成亦
        僅代表系爭整體建物完成程度已達可辦理不動產所有權
        登記之狀態，故該等申報竣工及取得使用執照、所有權
        登記等之日期，均無法因此證明系爭追加之「泥作工程
        」已全部完工或毫無瑕疵；至於原告提出照片顯示「油
        漆已塗上」，僅能表示其他油漆包商有進行工程，而無
        法證明原告亦有完成「泥作工程」或泥作工程無瑕疵。
　　　⑤另有關被告曾於106年1月1日舉辦博覽會乙節，因106年1
        月1日被告公司所辦之博覽會僅需使用到該棟建物之四
        樓底板以下樓層之室內空間，其餘室外空間、未完工樓
        層或空間根本不影響博覽會之進行，故亦無從證明原告
        之系爭追加工程已完工；況且，原告公司所施作者乃粉
        光工程，並非主體結構工程，縱於粉光尚未全部施作完
        成情形下，仍不會影響博覽會之進行，故原告僅以博覽
        會之舉辦而稱系爭追加工程當時均已完工交付云云，絕
        非可採，原告仍應就各項追加工程逐一舉證說明分別係
        於何時完工、何時交付、何時驗收，原告始有請求工程
        款之權利。
　　　⑥準此，原告自不得僅以其有進場施作工程，即稱其已完
        成工作而請求報酬，尚需證明其工作結果已達民法第49
        2條所稱交付無瑕疵之物時，始能請求承攬報酬。又原
        告公司所施作之系爭五項泥作工程均存有諸多不具備通
        常品質、價值、效用之瑕疵，已有前揭鑑定報告書十、
        ㈡、1、(1)~(5)部分清楚敘明（見鑑定報告書第5-6頁）
        ，則按最高法院84年台上字第2249號民事判決意旨，原
        告公司就系爭五項工程自屬「尚未完成工作」，原告公
        司稱縱使其施作結果存有瑕疵亦無礙於其「已完成工作
        」而可得請款，自無可採。況且，本件追加工程瑕疵情
        形並非少數或不明顯，該等瑕疵之修補費用經鑑定結果
        共需花費達699萬7462元，遠較原告本件請求之追加工
        程款達四倍以上(詳後述)，足見原告施工品質惡劣、瑕
        疵嚴重，豈能無視於該等瑕疵狀況而逕稱已完工可請求
        工程款。
　　⒉依鑑定報告書十、鑑定結果㈠，因原告施作數量少於原證13
      、15報價單之估計數量，故縱鈞院認為原告已完工而可請
      求工程款，金額至多僅有133萬7374元。
　　　①原證13報價單項次1經鑑定實作數量為131.7㎡，金額為6
        萬5191.5元（495元×131.7＝65191.5）、原證13報價單
        項次2鑑定實作數量為570.3㎡，金額為28萬2298.5元（4
        95元×570.3＝282298.5）、原證13報價單項次4經鑑定實
        作數量為1020.4㎡，金額為76萬5300元（750元×1020.4＝
        765300）、原證15報價單項次3經鑑定實作數量為188.1
        ㎡，金額為9萬3109.5元（495元×188.1＝93109.5），再
        加計原證15報價單項次5之13萬1475元（750元×175.3＝1
        31475），故縱鈞院認為原告已完工而可請求工程款，
        則依其施作結果至多僅能請求133萬7374元。
　　　②原證13、15所示僅為原告公司之報價單，其上用印者僅
        有原告公司，被告公司未曾允諾其條件，此觀被告公司
        呈報給業主之原證14、16之工程變更申請單上亦表示檢
        附之文件（即原證13、15）乃「廠商報價」等語即足明
        悉；且原證13、15所稱之總價承包，並非係指無論原告
        實際施作數量多少都可請求該等款項，實係指原告施作
        之各平方米單價中已為「連工帶料」之所有承攬費用，
        不得再就材料或工資部分另行請求，此觀原證13、15下
        方說明3記載「除…其餘水泥、沙、黏著劑等由乙方連工
        帶料施工」等語，且計價欄位仍清楚記載「數量、單價
        、複價」之計算，並非以一般總價承攬直接記載「乙式
        」，亦足明悉；再佐以被告公司當時呈報給業主之原證
        14、16工程變更申請單上記載廠商報價乃「連工帶料單
        價」等語，足證兩造當時約定真意確係以連工帶料之「
        單價」計費，自仍屬以「實作數量」乘以「單價」計算
        總工程款之約定，原告主張無論施作數量多少均得以報
        價單上之估價請求工程款，自屬無據。　　　　　　
　　⒊被告前以原告施作之系爭五項工程存有共計26項之重大瑕
      疵，故請求移送鑑定。復經鑑定結果，亦認為系爭五項泥
      作工程確實存有該等26項不具備通常品質、價值、效用之
      瑕疵，此有前揭鑑定報告書十、㈡、1、(1)~(5)部分清楚
      敘明（見鑑定報告書第5-6頁）。惟鑑定單位因誤信「原
      告單方陳述」而未進行實質鑑定，竟稱上開26項中僅有第
      9、10項為可歸責於原告，其餘24項非屬可歸責於原告，
      顯有重大違誤而無可採，分述如下：
　　　①系爭鑑定報告所稱缺失項次1-4部分（即為系爭「C棟RF
        機房外牆粉光打底」工項範圍，見鑑定報告書第6-8頁
        ）：該區域並非施作清水模，而是施作「普通模板」，
        有模板工程契約約定可佐，廠商不可能無端施作較為高
        價之清水模板，鑑定人員於現場從未撬開牆面往內觀察
        ，自無法確認實情。又本件工程「並非」於混擬土澆置
        次日即拆模進場施作，蓋依系爭建案之施工日誌，C棟R
        F樓斜屋頂之混擬土澆置作業係於105年10月1日便已進
        行（見被證14，105年10月1日工作概況欄中「壓送搗築
        工*8+6A棟7FL；C區RFL」)，而原告最早係於105年10月
        21日始進場進行整棟建物打底粉光工程，(見被證14，1
        05年10月20日工作概況欄記載「C棟花台吊線」，依工
        程常態通常吊線完成後數日才會開始進行打底粉光水泥
        施作) ，且依工程慣例均係先從低樓層開始施作，最後
        才會進行到RF樓外牆粉光施作，此觀施工日誌工於105
        年10月21日工作概況欄記載「C棟1~RF粉光」，而工程
        持續到105年10月26日變更記載為「C棟2~RF粉光」，且
        直到105年10月27日、105年10月31日又變更單獨記載為
        「C棟RF打底」等情（參見被證14），足證C棟RF樓即「
        頂樓」之打底粉光工程至少係於105年10月27日-31日始
        進行，由此可知，當原告在施作C棟RF樓層之打底粉光
        工程時，105年10月1日便已施作之混擬土早已經過合理
        等待期間，不可能因水化作用蒸散打底粉光水，絕非打
        底粉光龜裂瑕疵之原因，鑑定單位誤信原告單方不實說
        詞，誤以為混凝土澆置「次日」便施作粉光工程，始誤
        稱此為粉光龜裂之原因，自無可採。原告另引用施工日
        誌中其他模板工之記載指摘混凝土工程是施作到10月26
        日，更係錯誤。本件原告既係主張「被告未給予合理等
        待期間便要求隔日施工」此一有利事項、變態事項，則
        於被告否認有此事，鑑定單位亦未予以認定而僅係引用
        原告陳述情形下，原告就此事自負有舉證之責任，不得
        空口指摘。至於，鈞院再次函詢鑑定單位之補充回函，
        可知鑑定機關以該處為清水模之錯誤前提，並且確實並
        未調查、從不知悉正確混凝土澆置日、拆模日、原告施
        作粉光日期各自為何，無從證明施工結果瑕疵是因混凝
        土澆置後隔日就拆模所造成，此鑑定報告均係受「原告
        單方說詞」所誤導，自無從作為本件之判斷依據或參考
        證據。
　　　②系爭鑑定報告所稱缺失項次5-8部份（即為系爭「C棟4樓
        挑空柱牆及女兒牆粉光打底」工項範圍，見鑑定報告書
        第9-10頁）：此部分區域並非施作清水模，而是施作「
        普通模板」，有模板工程契約約定可佐，應先陳明。惟
        依鈞院就前開爭議重為函詢後，鑑定機關補充回函，足
        見該處為清水模此一錯誤前提，鑑定單位仍是受原告單
        方不實陳述所誤導，鑑定單位並未現場進行破壞試驗而
        根本不知道、未鑑定，根本無從作為瑕疵不可歸責於原
        告之理由；至於鑑定機關將責任推卸至被告，稱因被告
        初勘、會勘對原告陳述未提出異議，顯無可採。系爭鑑
        定報告原先認定瑕疵不可歸責於原告之理由，僅是聽從
        「原告單方陳述」未曾鑑定確認，無從作為本件判決基
        礎，依據民事訴訟法之舉證責任分配，原告自應就項次
        5-8該等施作瑕疵結果「無可歸責於債務人」乙節，負
        擔舉證責任。
　　  ③系爭鑑定報告所稱缺失項次11、12、14部分（即為系爭
        「C棟RF女兒牆打光粉底」工項範圍，見鑑定報告書第1
        1-13頁）：鑑定報告以原告粉光施工時，防水層尚未施
        工造成屋頂雨水會從交界面滲漏所致，然原告施作此處
        粉光工程時，屋頂地面防水工程早已完成。蓋系爭C棟
        頂樓防水工程係於105年10月25日即已施作完成（見被
        證14，105年10月25日工作概況欄中「防水工*4+2 C棟2
        F-RF層頂防水」)，然原告RF樓之打底粉光工程至少係
        於105年10月27日-31日始進行，換言之，原告於施作系
        爭RF女兒牆打底粉光工程時，屋頂地面防水工程實已完
        成，顯無鑑定報告書所述因防水層未施工導致滲漏汙損
        之可能，故鑑定單位未究明事實而直接引用「原告單方
        不實說法」，以致誤認為該瑕疵係因「原屋頂地面防水
        層尚未施工」致屋頂雨水自樓板與女兒牆施工交界面滲
        漏造成外牆汙損云云，自無可採。退步言之，若105年1
        0月29日時防水層還在施工，則依原告之專業與正常施
        工順序，本知悉其應於防水層完成「後」才能進廠施做
        ，否則將導致日後龜裂剝落之瑕疵結果，然被告從無任
        何人要求原告如此為之，是此項瑕疵結果顯然仍應歸責
        於原告。此外由鑑定機關補充回函，可知鑑定單位此處
        之判斷仍是受原告單方不實陳述所誤導，以致鑑定單位
        誤以為防水工程施作在「後」，始誤為推論尚未施作防
        水工程為導致女兒牆產生汙漬之原因，然此施工先後順
        序既已由被證14所示之施工日誌予以澄清糾正，則女兒
        牆瑕疵中之牆面汙漬由來原因究竟為何，自應由施工之
        原告自行舉證說明。
　　　④系爭鑑定報告所稱缺失項次13部分（即為系爭「C棟RF女
        兒牆打光粉底」工項範圍，見鑑定報告書第12頁）：事
        實上該區域並非施作清水模，而是施作「普通模板」，
        且該項仍屬系爭追加工程中之「C棟RF女兒牆」之外牆
        ，自應包含於系爭追加契約應施作範圍內，豈有可能單
        獨不需施作，鑑定單位不附理由即稱該處非系爭追加工
        程契約範圍顯無可採。又鑑定機關補充回函第9頁第28-
        29行表示：「原告現場表示，該女兒牆外牆非契約範圍
        ，故據此認定本項次非契約內工項」等語，然契約文字
        所約定工項應施作範圍，是屬契約解釋之法律爭議問題
        ，並非鑑定單位所能判斷，更非「原告單方陳述」即可
        作為認定理由，而系爭追加工程中，原證13項次2工程
        範圍既明載為「RF女兒牆打底粉光工程」，自然包含女
        兒牆內牆、外牆無疑，原告單方表示女兒牆「外牆」非
        契約範圍無須施作予以卸責云云，顯無可採，亦可證該
        區係因原告漏未施作打底粉光工程始導致外部油漆龜裂
        脫落，確應歸責於原告。
　　　⑤系爭鑑定報告所稱缺失項次15-20部分(即為系爭「C棟RF
        斜屋頂打光粉底」工項範圍，見鑑定報告書第13-19頁
        ）：本件工程「並非」於混擬土澆置次日即拆模進場施
        作，系爭C棟RF樓斜屋頂之混擬土澆置作業係於105年10
        月1日便已進行，而原告最早係於105年10月21日始進場
        進行打底粉光工程（見被證14），且此部分鑑定報告明
        確記載依據原告陳述，顯見鑑定單位因誤信「原告單方
        不實說詞」，始誤稱此為粉光龜裂之原因，自無可採。
        又本案防水工程廠商確有撒七厘石，原告單方指述不實
        ，蓋本案C棟屋頂防水工程係由被告公司所委託京耕工
        程有限公司施作，而依被告公司與京耕公司間工程契約
        所附「施工詳圖」內容，已清楚記載需「灑七厘石」，
        而京耕公司亦有施作（見被證15），鑑定單位受到原告
        單方陳述所欺騙而未曾撬開牆面檢查即逕行論斷，具有
        重大疑義。至鑑定機關補充回函，亦足見該瑕疵是因防
        水廠商未灑七厘石此一錯誤前提，鑑定單位亦純是受原
        告單方不實陳述所誤導，鑑定單位並未現場進行破壞試
        驗，鑑定單位所為之鑑定內容是否可採，不無疑問。
　　　⑥系爭鑑定報告所稱缺失項次21-25部分（即為系爭「C 棟
        RF機房外牆粉光打底」工項範圍，見鑑定報告書第19-2
        3頁），本件工程「並非」於混擬土澆置次日即拆模進
        場施作，系爭C棟RF樓斜屋頂之混擬土澆置作業係於105
        年10月1日便已進行，而原告最早係於105年10月21日始
        進場進行打底粉光工程，且此部分鑑定報告明確記載依
        據原告陳述，顯見鑑定單位因誤信「原告單方不實說詞
        」，始誤稱此為粉光龜裂之原因，自無可採。鑑定機關
        補充回函亦僅是聽從「原告單方陳述」未曾經鑑定確認
        ，無從作為本件判決基礎，依據民事訴訟法之舉證責任
        分配，原告應就前開項次21-25該等施作瑕疵結果「無
        可歸責於債務人」乙節，負舉證責任。　
　　⒋原告公司所施作之系爭五項工程系爭鑑定報告認定均存有
      諸多不具備通常品質、價值、效用之瑕疵，此有系爭鑑定
      報告書十、㈡、1、(1)至(5)部分之記載可佐（見鑑定報告
      書第5-6頁），顯見原告公司並未依民法第492條完成承攬
      人應給付無瑕疵工作物之義務，被告就原告之施工結果反
      而需耗費更多之工期及費用始將該等根本不符合一般標準
      而嚴重膨脹、龜裂之工作成果拆除、重新施作，被告所受
      損害甚鉅，揆諸前開最高法院判決見解，被告除得請求修
      補前開瑕疵、損害賠償之外，於原告修補瑕疵完成前，被
      告就給付工程款之義務尚得主張同時履行抗辯權，而被告
      就此早已於答辯(四)狀加以明確主張，是以，於原告完成
      前述各項瑕疵修補前，尚不得向被告請求給付系爭追加工
      程款，原告本件請求，尚屬無據。
　　⒌復查，原告於105年底、106年初陸續開始施作系爭五項工
      程，但因存在諸多瑕疵自知無法驗收通過，便從未會同被
      告辦理交付或驗收，而被告公司則因發現瑕疵故於106年1
      0月30日以備忘錄（見原證27）發函催促原告進場辦理缺
      失改善，惟因原告置之不理未修補瑕疵，反而提起本件訴
      訟，故被告復於107年6月13日以民事爭點整理狀再次催告
      原告應於20日内修補瑕疵（見本院卷一第183頁），及主
      張依民法第493、494、495條之償還修補瑕疵費用、減少
      報酬、損害賠償等請求權，嗣後原告仍未修補瑕疵，則被
      告自得以前述各項請求權之金額用以與本件原告之追加工
      程款請求權金額相互抵銷。依系爭鑑定報告書十、(三)就
      系爭五項工程瑕疵修補所需費用之鑑定結果，認為原證13
      項次1「C棟RF機房外牆粉光打底」之瑕疵修繕費用需31萬
      4948元（見鑑定報告書第25-27頁）、原證13項次2「C棟R
      F女兒牆打光粉底」之瑕疵修繕費用需167萬5656元（30,8
      63元＋1,644,793元＝1,675,656元）（見鑑定報告書第24-2
      5頁、第27-28頁）、原證13項次4「C棟RF斜屋頂打光粉底
      」之瑕疵修繕費用需384萬2787元（見鑑定報告書第28-30
      頁）、原證15項次3「C棟4樓挑空柱牆及女兒牆粉光打底
      」之瑕疵修繕費用需46萬1564元（見鑑定報告書第30-31
      頁）、原證15項次5之「C棟3F圓柱打底粉光」之瑕疵修繕
      費用需70萬2507元（見鑑定報告書第31-32頁），總計瑕
      疵修補所需費用為699萬7462元，遠較原告請求之追加工
      程款高達四倍以上，足見原告施作結果不僅未曾使被告獲
      得利益，反而使被告受有更鉅額之需辦理瑕疵修補之損失
      ，被告公司受害甚鉅。因此，被告自得基於前開瑕疵狀況
      依民法第493條請求償還修補瑕疵費用699萬7462元，及依
      民法第494條請求減少報酬至0元，及以前開各項債權向原
      告之工程款債權主張相互抵銷，則於抵銷後，本件原告顯
      已無任何工程款債權可茲請求。
　　⒍系爭工程係屬建築物建築工程之一部分，則依民法第499條
      規定，定作人即被告公司之「瑕疵發見期間」應延為5年
      ，並非原告所述僅有1年，合先敘明，則本件被告主張瑕
      疵修補請求權之時間自無原告所稱罹於時效可言。退步言
      之，縱認為本件「瑕疵發現期間」、「權利行使期間」均
      僅只有1年，惟原告公司係於105年底、106年初開始施作
      系爭追加工程，但從未交付或驗收，追加工程也尚未完工
      即離去，則本件自無從依據民法498條起算交付後或完工
      後之1年發現瑕疵時間；其次，被告公司於106年10月30日
      即已發現瑕疵而以備忘錄發函要求原告公司修補，乃原告
      開始施工後1年內即為瑕疵修補改善之通知，顯無罹於1年
      發現瑕疵時效之情形；且被告106年10月30日發現瑕疵後
      ，是於107年6月13日以民事爭點整理狀主張修補費用償還
      請求權、減少報酬請求權、損害賠償請求權，亦是於發現
      瑕疵後1年內已為權利之主張，則被告該等請求權亦無罹
      於時效之情形。至原告主張依原證14、16內容稱被告是於
      106年5月18日即發現瑕疵，然因被告公司製作文件當時原
      告公司尚未完工，未能辦理任何實際施作數量之清點驗收
      乙節，故民法第498條「工作交付、完成後一年」之發現
      瑕疵時效顯然尚無法起算，原告主張應自當時起算云云，
      自屬無據。
　　⒎末查，系爭五項工程存有諸多瑕疵且原告無法舉證不可歸
      責於己，顯應認為瑕疵結果仍可歸責於原告，且被告已行
      使民法第264條同時履行抗辯權，故於原告修補前述各項
      可歸責原告之瑕疵完成前，尚不得向被告請求給付追加工
      程款，是被告依民法第495條主張損害賠償並用以抵銷原
      告之工程款請求權。　　
　㈣並聲明：⒈駁回原告之訴。⒉願供擔保請准宣告免為假執行。 
                  
四、本件兩造間不爭執之事項：
  ㈠兩造於105年6月17日簽立「臺中軟體園區B 坵塊商業辦公大
    樓新建工程-泥作工程(一) 」工程承攬合約書(即被證2，下
    簡稱：原約定工程) 總價為2052萬3645元，兩造復於106年1
    0月17日追減工程款638萬5188元，即工程總價為1413萬8457
    元(見原證28) 。
  ㈡被告坤福公司於105年6月17日簽署被證2所示工程承攬合約書
    以後，追加委託原告公司就同一大樓增加施做「C棟RF機房
    外牆粉光打底」、「C棟RF女兒牆打光粉底」、「C棟4F挑空
    柱牆及女兒牆粉光打底」、「C棟RF斜屋頂打光粉底」、「C
    棟3F圓柱打底粉光」等五項工項(下簡稱：系爭追加工程) 
    ，此五工項均為被證2所示原約定工程範圍以外之追加工程
    ，兩造間就系爭追加工程迄今均未另行簽署合約書。
  ㈢被告坤福公司因配合業主即大買家股份有限公司趕工需求，
    指示原告先行施作，於106年5月18日就系爭追加工程向業主
    大買家股份有限公司提出工程變更申請單，向業主申請辦理
    變更追加，惟業主以「待缺失改善完成再談追加，以目前品
    質達不到標準，退回」、「請完成相關改善，再行追加，退
    回」為由，退回被告公司之申請(見原證14、16) 。
  ㈣坐落臺中軟體園區B坵塊台中市○○區○○段000地號土地( 建築
    住址：臺中市○○區○○路0號等151戶) A棟地下4層至地上3層(
    含多功能場所) 、B棟地下4層至地上3層(含多功能場所) 及
    系爭C棟地下4層至地上4層(全棟) ，於105年12月13日經業
    主大買家股份有限公司申報竣工，並於105年12月30日取得
    部分使用執照(執照號碼：經加中處105三建使字第0004號，
    見原證31、32) 。
  ㈤業主大買家股份有限公司於106年12月4日，就建物門牌為臺
    中市○○區○○路0號之地下，二樓之6之建物取得第一次所有權
    登記(見原證25) 。
  ㈥兩造間就系爭追加工程並未辦理驗收。
  ㈦依據台灣省土木技師公會鑑定結果所示，原證13之項次1 「C
    棟RF機房外牆粉光打底」已施作完成、已施作數量為131.7㎡
    、項次2「C棟RF女兒牆打光粉底」已施作完成、已施作數量
    為570.3㎡、項次4「C棟RF斜屋頂打光粉底」已施作完成、已
    施作數量為1020.4㎡。原證15之項次3「C棟4F挑空柱牆及女
    兒牆粉光打底」已施作完成、已施作數量為188.1 ㎡、項次5
    「C棟3F圓柱打底粉光」已施作完成、已施作數量為175.3㎡
    。
  ㈧依據台灣省土木技師公會鑑定結果所示，前開五項工程之施
    作成果不具備通常之品質、價值、效用，現場確存有瑕疵。
五、本件兩造間爭執之所在厥為：
  ㈠系爭追加工程是否適用原約定工程承攬合約書第7條第4 項：
    「工程變更加減帳，乙方(即原告) 需負責提供相關資料證
    明文件等供甲方(即被告) 向業主(即訴外人大買家股份有限
    公司) 申請辦理，業經業主審核簽認後始成立，並經向業主
    估驗請款完成後，依甲方請款其給付乙方」？
　㈡倘有適用原約定工程承攬合約書第7條第4項，則被告配合業
    主趕工需求，指示原告先行施作，事後業主卻拒絕審核簽認
    或估驗請款，是否有民法第101條第1項故意使條件不成就之
    情形？　
　㈢原告請求被告給付追加工程款139萬5060元，有無理由？　
　　⒈系爭追加工程是否已完工？
    ⒉倘原告本件請求給付追加工程款有理由，則被告主張因系
      爭追加工程具有諸多瑕疵而得依民法第494條請求減少報
      酬，有無理由？又被告於107年6月13日以民事爭點整理狀
      提出主張，有無逾越瑕疵發現期間？
    ⒊倘原告本件請求給付追加工程款有理由，則被告主張因系
      爭追加工程具有諸多瑕疵而得依民法第495條請求損害賠
      償，並以賠償請求權與原告之工程款請求權相互抵銷，有
      無理由？又被告於107年6月13日以民事爭點整理狀提出主
      張，有無逾越瑕疵發現期間？
六、本院得心證之理由：
　㈠查，原約定工程契約第7條第4款固約定：「工程變更加減帳
    ，乙方(即原告) 需負責提供相關資料證明文件等供甲方(即
    被告) 向業主(即訴外人大買家股份有限公司) 申請辦理，
    業經業主審核簽認後始成立，並經向業主估驗請款完成後，
    依甲方請款其給付乙方。」（見本院卷一第90頁），依前開
    約款意旨，應認係指在一般正常情況，關於系爭工程如有變
    更或加減帳，應事先徵得業主大買家公司之同意，而後以業
    主審核簽認之內容，作為兩造之契約內容，相互履行。然查
    ，被告因趕工之緣故，關於系爭追加工程，係由被告先
    指示原告施作完後，才由被告傳真原證13、15報價表給原告
　　用印確認，再由被告向業主大買家公司提出原證14、16之工
　　程變更申請單，以確認數量及議價等情，此為兩造所不爭執
　　（見兩造不爭執事項㈡、㈢），另參酌上開廠商報價表記載
　　被告公司、日期105年12月7日（見本院卷一第19、23頁），
　　而相對應之上開工程變更申請單記載業主：大買家股份有限
　　公司、日期106年5月18日（見本院卷一第18、22頁）等情在
　　卷可憑，堪信實在。基此可知，系爭追加工程確係因為趕工
　　在即，而不及踐行原約定工程契約第7條第4款所約定之正常
　　程序，非屬一般正常情況，應認並無該約款之適用。惟兩造
　　既為原約定工程契約之當事人，而大買家公司僅為業主，則
　　關於原約定工程契約「工程變更加減帳」乙事，如發生原約
　　定工程契約第7條第4款所未能規範到之「趕工」情況，兩造
　　自仍可即時另為約定，不以需經業主大買家公司同意為必
　　要，此乃屬當然。故被告明知不符合上開約定之正常程序，
　　卻仍然口頭指示原告先行施作系爭追加工程，應認被告已就
　　「工程變更加減帳」乙事，為新要約，原告立即依指示施作
　　系爭追加工程時，應認係對前開新要約為承諾，則兩造間關
　　於系爭追加工程之「工程變更加減帳」程序，顯然已有新約
　　定（係指就「工程變更加減帳」之事項，並非成立新承攬契
　　約關係），自均應受此新合致意思表示之拘束。被告嗣後以
　　系爭追加工程未依上開約款經業主審核簽認，而為並不成立
　　云云置辯，自不可採。
　㈡按工程之是否完工，與工程之瑕疵及工程之驗收各有不同之
    概念。工程雖已完工，但有瑕疵，僅生瑕疵修補或減少價金
    請求之問題，究不能謂尚未完工；又工程雖已完工，尚未驗
    收或驗收未合格，亦不能因未驗收或驗收不合格，即謂工程
    未完工。又承攬人完成工作，應使其具備約定之品質，無減
    少或滅失價值或不適於通常或約定使用之瑕疵，固為民法第
    492條所明定，惟此乃有關承攬人瑕疵擔保責任之規定，與
    承攬工作之完成無涉。倘承攬工作已完成，縱該工作有瑕疵
    ，亦不得因而謂工作尚未完成。最高法院89年度台上字第20
    68號民事判決、同院85年度台上字第2280號民事判決參照。
    經查，原告主張已依被告指示施作系爭追加工程，而系爭追
    加工程所屬之C棟大樓已於105年12月30日完工，經濟部加工
    出口區管理處臺中分處業於105年核發部分使用執照，並於1
    06年12月4日登記該建物所有權人為大買家公司等情，此為
    兩造所不爭執；其次，依據系爭工程變更申請單所示「坤福
    配合業主趕工需求指示先行施作，茲檢附廠商報價(連工帶
    料單價)、施作位置及數量計算，數量已經工務所覆核完畢
    ，據以辦理變更追加」等語（即見本院卷一第18、22頁），
    另有相關之工程報價單、工程計算表及施工位置圖說、計算
    式均在卷可考；再者，本件兩造同意送請台灣省土木技師公
    會鑑定，而依據台灣省土木技師公會鑑定結果所示認為原證
    13之項次1「C棟RF機房外牆粉光打底」部分，已施作完成、
    已施作數量為131.7㎡、項次2「C棟RF女兒牆打光粉底」部分
    已施作完成、已施作數量為570.3㎡、項次4「C棟RF斜屋頂打
    光粉底」部分已施作完成、已施作數量為1020.4㎡。原證15
    之項次3「C棟4F挑空柱牆及女兒牆粉光打底」部分已施作完
    成、已施作數量為188.1㎡、項次5「C棟3F圓柱打底粉光」部
    分已施作完成、已施作數量為175.3㎡等情，此亦為兩造所不
    爭執，承上所述，原告主張系爭追加工程業已完工，即屬所
    據，應堪採信。
　㈢被告雖又以系爭追加工程有嚴重瑕疵，未依債之本旨為給付
    ，自不可能驗收合格，原告不得請求追加工程款云云置辯，
    然此為原告所否認，並稱：被告縱有瑕疵修補請求權，業已
    罹於時效等語。經查：
    ⒈被告固謂其於106年10月30日以備忘錄通知原告等廠商進廠
      修繕（見本院卷二第22頁），然兩造間就系爭追加工程並
      未辦理驗收等情，為兩造所不爭執，已如前述，足認被告
      前開備忘錄，並未具體指出原告應改善修補之處。
    ⒉被告雖謂：原告根本未完工，無從起算時效云云，但原告
      已完工之事實，業經本院審認如前，被告此部分所辯，即
      不可採。又按民法第499條規定：「工作為建築物或其他
      土地上之工作物或為此等工作物之重大之修繕者，前條所
      定之期限，延為五年。」但系爭追加工程，非屬前開規定
      之適用對象，是被告所辯自不可採。 　
　　⒊又依被告於106年5月18日就系爭追加工程向業主大買家股
      份有限公司提出工程變更申請單向業主申請辦理變更追加
      ，當時業主係以「待缺失改善完成再談追加，以目前品質
      達不到標準，退回」、「請完成相關改善，再行追加，退
      回」為由，退回被告公司之申請，此為兩造所不爭執事項
      ，可知被告至遲於106年5月18日已知悉原告施工之瑕疵情
      形，然被告就系爭追加工程並未告知原告有何應負責修復
      或拆除重作之處，卻遲至本件起訴後於107年6月14日始以
      民事爭點整理狀主張瑕疵修補，則依民法第514條規定，
      被告之瑕疵修補請求權已因瑕疵發現後1年間不行使而消
      滅，是原告就此為時效抗辯，於法有據。
　㈣查系爭追加工程為原約定工程契約之追加工程，已如前述，
    則關於系爭追加工程款，兩造既未事先另行約定，自應回歸
    原約定工程契約之精神。而依原約定工程契約第3條約定，
    為「總價結算」（見本院卷一第88頁），核與原告提出之其
    已用印之廠商報價表中廠商簽認欄亦記載「總價承包」（見
    本院卷一第19、23頁）相符，且原證3之廠商報價表係由被
    告傳真給原告確認後用印等情，亦為兩造所不爭執（見本院
    卷一第114頁反面），堪認實在。是原告主張系爭追加工程
    採「總價承包」等語，即屬有據。被告雖以其向業主大買家
    公司提出前開工程變更申請書上係記載「待缺失改善完成再
    談追加，以目前品質達不到標準，退回」、「請完成相關改
    善，再行追加，退回」（見本院卷一第18、22頁）云云置辯
    ，但一者該申請書為被告單方面向業主大買家公司提出之文
    件，並非兩造之合意內容；二者關於原約定工程，業主大買
    家公司係與被告間訂有工程合約，而被告與原告間則訂有原
    約定工程契約，係分屬二個各自獨立之承攬契約關係，故就
    系爭追加工程部分，既屬原約定工程契約之追加，關於契約
    內容自亦應分就二個獨立之承攬契約而為判斷。換言之，系
    爭追加工程既不適用原約定工程契約第7條第4項之約定，則
    對原告而言，關於系爭追加工程之合意內容，業主大買家公
    司即屬第三人，縱使大買家公司不同意被告關於前開工程變
    更請書之意見，對於兩造間已達成如原證13、15所示追加之
    新合意並不生影響。據上，兩造間就系爭追加工程款自應依
    原證13、15追加單之約定，以總價結算。
　㈤系爭追加工程款既係採總價結算，而非實做實算，意即兩造
    係約定固定金額完成所約定之工作，被告即不得再以實際施
    作數量有所短少，而請求減少工程款。又原告主張系爭追加
    工程款為139萬5060元，有原證13、15追加單可證。復依前
    述，系爭原證13、15追加單既是被告當初傳真予原告確認後
    用印，足見該追加單之報價，本係由被告先提出（要約），
    再經原告用印確認（承諾），應認兩造間已就系爭追加工程
    款達成合意，而此合意又無法定要式，自不因被告未在原證
    13、15追加單上蓋用公司大小章，而影響其效力。至於原告
    在原證13、15追加單之用印確認後，被告雖另提出原證14、
    16之工程變更申請單，向業主大買家公司申請工程追加，但
    此乃被告與業主大買家公司間之內部關係，核與原告無涉，
　　再參以系爭追加工程固經送請台灣省土木技師公會鑑定，依
    鑑定報告書十、鑑定結果㈠所載，原告所施作數量少於原證1
    3、15報價單之估計數量（見鑑定報告書第5頁），遂抗辯系
    爭追加工程之數量應採實做實算云云，欲推翻兩造業已達
    成如原證13、15追加單內容之合意，自無可採。從而，原告
　　依系爭追加工程契約之法律關係，請求系爭追加工程款139
    萬5060元，洵屬有據，應予准許。
七、綜上所述，原告依兩造間系爭追加工程契約之法律關係，請
    求被告應給付系爭追加工程款139萬5060元，及自起訴狀繕
    本送達翌日（即107年1月6日）起至清償日止，按年息百分
    之五計算之利息，為有理由，應予准許。
八、兩造均陳明願供擔保，分別聲請宣告假執行及免為假執行，
    本院經審酌尚無不合，爰分別定相當擔保金額准許之。
九、本件判決事證已臻明確，兩造其餘攻擊防禦方法及舉證，均
    已無礙本院上開審認，自毋庸逐一論駁，附此敘明。
十、據上論結，本件原告之訴為有理由，依民事訴訟法第78條、
    第390條第2項、第392條第2項，判決如主文。　　　

中　　華　　民　　國　　111 　年　　 5　　月　　13　　日
                  民事第六庭    法  官  夏一峯
上正本係照原本作成。
如對本判決上訴，須於判決送達後20日內向本院提出上訴狀。如
委任律師提起上訴者，應一併繳納上訴審裁判費。
中　　華　　民　　國　　111 　年　   5　　月　　13　　日
                                書記官  陳建分